---
title: "Comephore data"
author: "Sebastien ZITO"
date: "2025-05-28"
output: html_document
---

```{r setup, include=FALSE}
knitr::opts_chunk$set(echo = TRUE)
```

## Réanalyses Coméphore 

**COMEPHORE** (COmbinaison en vue de la Meilleure Estimation de la Précipitation HOraiRE), est une réanalyse horaire des précipitations par fusion des données des radars et des pluviomètres, couvrant la France métropolitaine.
Les réanalyses débutent le 1er janvier 1997.
L'archive COMEPHORE est incrémentée tous les mois, pour le mois N-2
<https://www.data.gouv.fr/fr/datasets/reanalyses-comephore/>.

### Téléchargement
Création d'une fonction permettant de télécharger les données selon une période et sur une zone identifié par un polygone

<details>
<summary>fonction download_comephore</summary>

```{r Download function}
download_comephore <- function(date_dep, # date de départ : ex "2022-01-01" 
                               date_end, # date de départ : ex "2022-01-01" 
                               dir_base, # chemin du dossier ou enregistrer les données téléchargées
                               mask_path, # chemin du fichier vecteur délimitant la zone étudiée
                               n_cores) # nombre de processeur alloué pour la fonction qui tourne en //
  {
  # Nom du fichier à télécharger
  time_seq <- seq(as.Date(date_dep), as.Date(date_end), by = "month")
  time_seq_url <- gsub("-", "", substr(time_seq, 1, 7))
  url_list <- paste0("https://object.files.data.gouv.fr/meteofrance/data/synchro_ftp/REANALYSES/COMEPHORE/H_COMEPHORE_", time_seq_url, ".tar")
  # 
  for(url in url_list){
    tar_filename <- basename(url)  # "H_COMEPHORE_202109.tar"
    tar_filepath <- path.expand(file.path(dir_base, tar_filename))
    
    # Répertoire pour extraire les .tif
    my_dir <- gsub(".tar", "", tar_filename)  # "H_COMEPHORE_202109"
    untar_path <- path.expand(file.path(dir_base, my_dir))
    
    # Créer le répertoire d’extraction
    if (!file.exists(paste0(untar_path, ".tif"))) {
      dir.create(untar_path, showWarnings = FALSE)
      download.file(url, destfile = tar_filepath, mode = "wb")
      untar(tar_filepath, exdir = untar_path)
      # Suppression de l’archive .tar
      file.remove(tar_filepath)
      # 
      # Extraction dans le sous dossier
      tif_path <- list.files(file.path(untar_path, list.files(untar_path)),  full.names = TRUE)
      tif_files <- grep("_RR", tif_path, value = T)
      # 
      # Créer un dossier temporaire pour stocker les rasters individuels
      tmp_dir <- file.path(tempdir(), "rast_temp")
      dir_create(tmp_dir)
      # 
      # mask path
      mask_path_fixed <- path.expand(mask_path)
      # force(mask_path_fixed)  # Ensures it's evaluated before clusterExport
      # 
      cl <- makeCluster(n_cores)
      clusterExport(cl, 
                    varlist = c("mask_path_fixed", "tif_files", "tmp_dir"),  
                    envir = environment())
      clusterEvalQ(cl, {library(terra)})
      # 
      results_list <- parLapply(cl, seq_along(tif_files), function(i) {
        tif <- tif_files[i]
        # tif <- tif_files[1]
        rast_hourly <- rast(tif)
        # Reprojeter masque vers le raster
        mask <- vect(mask_path_fixed)
        mask_proj <- project(mask, rast_hourly)
        # Découpe au masque
        rast_crop <- crop(rast_hourly, mask_proj)
        # Replace NA
        rast_crop[rast_crop > 300 ] <- NA
        # Sauvegarde du raster découpé dans le dossier temporaire
        out_file <- file.path(tmp_dir, paste0("raster_", i, ".tif"))
        writeRaster(rast_crop, out_file, overwrite = TRUE)
      })
      stopCluster(cl)
      # Lire tous les fichiers temporaires créés
      raster_files <- dir_ls(tmp_dir, glob = "*.tif")
      # 
      raster_stack <- rast(raster_files)
      # Sauvegarder le stack final
      writeRaster(raster_stack, gsub(".tar", ".tif", tar_filepath), overwrite = TRUE)
      # Supprimer le dossier temporaire et son contenu
      rm(raster_stack) ; gc()
      dir_delete(tmp_dir)
      dir_delete(untar_path)
    }
    print(paste0(time_seq[url_list == url], "  done"))
  }
}
```
</details>

### Aggrégation

Fonction permettant d'aggréger les données téléchargées de facon quotidiennes ou mensuelles

<details>
<summary>fonction aggregate_by_time</summary>
```{r Aggregate function}
aggregate_by_time <- function(r_stack, 
                              period = c("daily", "monthly"), 
                              fun = sum) {
  # 
  names_vec <- names(r_stack)
  # Extract datetime strings and convert to POSIXct
  datetime_strs <- sub("_RR$", "", names_vec)
  datetimes <- as.POSIXct(datetime_strs, format = "%Y%m%d%H", tz = "UTC")
  # Reorder based on datetime
  r_stack <- r_stack[[order(datetimes)]]
  # As cumulated rainfall is on the hour after, need to create a modified index
  mod_datetimes <- datetimes[order(datetimes)]-3600
  # 
  period <- match.arg(period)
  # 
  if (period == "daily") {
    day_groups <- split(seq_along(mod_datetimes), format(mod_datetimes, "%Y%m%d"))
    # Then use the list of indices more efficiently
    aggregated_list <- lapply(day_groups, function(idx) {
      if (length(idx) != 24) NA
      else app(r_stack[[idx]], fun)
    })
    # Combine into a new stack
    aggregated_stack <- rast(aggregated_list)
    return(aggregated_stack)
    
  } else if (period == "monthly") {
    day_groups <- split(seq_along(mod_datetimes), format(mod_datetimes, "%Y%m"))
    # Then use the list of indices more efficiently
    aggregated_list <- lapply(day_groups, function(idx) {
      app(r_stack[[idx]], fun)
    })
    # Combine into a new stack
    aggregated_stack <- rast(aggregated_list)
    return(aggregated_stack)
  }
}
```
</details>

### Cartes interactives des données

Carte permettant de visuliser temporellement les données

<details>
<summary></summary>
```{r test}
plot(pressure)
```

Note that the `echo = FALSE` parameter was added to the code chunk to prevent printing of the R code that generated the plot.

## Téléchargement des données d'intérêt pour deepApex-vigne

```{r}
library(terra)
library(fs)
library(parallel)

# --- 1. Téléchargement + découpe sur ta zone (par mois) ---
dir_raw <- "C:/Users/juillact/Documents/deep-ApexVigne/data/cov/rasters/pluvio/raw"
dir_create(dir_raw)

download_comephore(
  date_dep  = "2025-01-01",
  date_end  = "2025-12-01",
  dir_base  = dir_raw,
  mask_path = "C:/Users/juillact/Documents/deep-ApexVigne/data/study_zone_viti.gpkg",
  n_cores   = 4  # ajuste selon ta machine
)

# --- 2. Agrégation quotidienne, mois par mois ---
dir_out <- "C:/Users/juillact/Documents/deep-ApexVigne/data/cov/rasters/pluvio"
dir_create(dir_out)

monthly_files <- dir_ls(dir_raw, glob = "*.tif")

for (f in monthly_files) {
  # nom du mois, ex: "202501" à partir de "H_COMEPHORE_202501.tif"
  ym <- regmatches(basename(f), regexpr("[0-9]{6}", basename(f)))
  
  r_stack <- rast(f)
  daily_stack <- aggregate_by_time(r_stack, period = "daily", fun = sum)
  
  writeRaster(
    daily_stack,
    file.path(dir_out, paste0("H_COMEPHORE_daily_", ym, ".tif")),
    overwrite = TRUE
  )
  rm(r_stack, daily_stack); gc()
}
```
## Calcul de l'intégration depuis le 1er janvier

```{r}
library(terra)
library(fs)

dir_daily <- "C:/Users/juillact/Documents/deep-ApexVigne/data/cov/rasters/pluvio"

# --- 1. Récupérer les stacks quotidiens mensuels et les assembler ---
monthly_daily_files <- dir_ls(dir_daily, glob = "*daily_*.tif")

# Assembler tous les mois en un seul stack (ordre chronologique du nom de fichier)
monthly_daily_files <- sort(monthly_daily_files)
full_year_stack <- rast(monthly_daily_files)  # concatène les bandes de tous les fichiers

# --- 2. Vérifier/forcer l'ordre chronologique des bandes ---
# Si les noms de bandes sont bien au format "YYYYMMDD" après aggregate_by_time,
# on peut trier explicitement pour être sûr :
band_dates <- as.Date(names(full_year_stack), format = "%Y%m%d")
full_year_stack <- full_year_stack[[order(band_dates)]]

# --- 3. Cumul depuis le 1er janvier jusqu'à chaque jour j ---
cumsum_na_safe <- function(x) cumsum(ifelse(is.na(x), 0, x))
cumul_stack <- app(full_year_stack, cumsum_na_safe)
names(cumul_stack) <- names(full_year_stack)[order(band_dates)]

# --- 4. Sauvegarde ---
writeRaster(
  cumul_stack,
  file.path(dir_daily, "H_COMEPHORE_cumul_2025.tif"),
  overwrite = TRUE
)
```

```{r}
library(terra)
library(fs)

dir_out <- "C:/Users/juillact/Documents/deep-ApexVigne/data/cov/rasters/pluvio"
dir_create(dir_out)

# full_year_stack / cumul_stack déjà calculés précédemment (cf. étape cumsum)
# Reprojection/resampling à 1km si nécessaire, pour rester cohérent avec les autres covariables (convention "_1km_")
# À vérifier : la résolution native de COMEPHORE est d'environ 1km, donc un simple resample suffit si besoin
target_res <- 1000  # mètres, à ajuster si le raster CWB de référence a une résolution différente

for (i in seq_len(nlyr(cumul_stack))) {
  band_date <- as.Date(names(cumul_stack)[i], format = "%Y%m%d")
  date_str  <- format(band_date, "%Y-%m-%d")
  
  r_day <- cumul_stack[[i]]
  # Resample si la résolution ne correspond pas déjà à 1km (à adapter selon ton CRS/résolution réels)
  # r_day <- resample(r_day, template_1km_raster, method = "bilinear")
  
  writeRaster(
    r_day,
    file.path(dir_out, paste0("PLUIE_CUM_1km_", date_str, ".tif")),
    overwrite = TRUE
  )
}
```

# changement de crs

```{r}
library(terra)
library(fs)

dir_out <- "C:/Users/juillact/Documents/deep-ApexVigne/data/cov/rasters/pluvio"
dir_create(dir_out)

target_crs <- "EPSG:2154"

for (i in seq_len(nlyr(cumul_stack))) {
  band_date <- as.Date(names(cumul_stack)[i], format = "%Y%m%d")
  date_str  <- format(band_date, "%Y-%m-%d")
  
  r_day <- cumul_stack[[i]]
  
  # Reprojection stéréographique polaire -> Lambert-93
  r_day_proj <- project(r_day, target_crs, method = "bilinear")
  
  writeRaster(
    r_day_proj,
    file.path(dir_out, paste0("PLUIE_CUM_1km_", date_str, ".tif")),
    overwrite = TRUE
  )
}
```
