---
title: "Visualisation des données"
author: "Thomas JUILLAC"
date: "2026-05-05"
output: html_document
---

# Données

```{r}
library(tidyverse)
library(sf)
library(mapview)
library(leafpop)
library(patchwork)
data <- read_csv("data_apex.csv")
data_irrig_cep <- read_csv("data_irrig_cep.csv")
parcelles <- read_csv("parcelle.csv")
zone <- st_read("study_zone_viti.gpkg")
zone <- st_transform(zone, crs = 4326)
```

# Conversion en objet spatial

```{r}
data_sf <- data %>%
  mutate(longitude = na_if(longitude, "NULL"),
         latitude = na_if(latitude, "NULL"),
         longitude = as.numeric(longitude),
         latitude = as.numeric(latitude)) %>%
  filter(!is.na(longitude), !is.na(latitude)) %>%
  st_as_sf(coords = c("longitude", "latitude"), crs = 4326)

```

# Filtrer les observations dans la zone

```{r}
data_zone <- data_sf %>%
  st_filter(zone)

```

# Calcul de l'iG-APEX

```{r}
data_zone <- data_zone %>% 
  mutate(date_session = as.Date(date_session)) %>%
  mutate(ig_apex = (apex0 + apex1 * 0.5)/ (apex0 + apex1 + apex2))
```

# Visualisation de l'évolution de l'IG-APEX

```{r}
data_zone %>%
  filter(date_session >= as.Date("2019-01-01"),
         month(date_session) %in% 5:8) %>%
  mutate(date = floor_date(date_session, unit = "week"),
         annee = factor(year(date_session)),
         mai1 = as.Date(paste0(year(date_session), "-05-01")),
         semaine = as.integer(as.Date(date) - mai1) %/% 7) %>%
  group_by(semaine, annee) %>%
  summarise(ig_moy = mean(ig_apex, na.rm = TRUE), .groups = "drop") %>%
  ggplot(aes(x = semaine, y = ig_moy, color = annee, group = annee)) +
  geom_line() +
  scale_x_continuous(breaks = c(0, 4, 9, 13, 17),
                     labels = c("Mai", "Juin", "Juil.", "Août", "Sep.")) +
  labs(x = "Mois", y = "iG-APEX moyen", color = "Année") +
  theme_minimal()
```

# Statistiques descriptives : Données et Observateurs

```{r}
library(dplyr)
library(knitr)
library(kableExtra)

# 1. Préparation des variables temporelles et filtrage des années
data_stats <- data_zone %>%
  mutate(
    date_session = as.Date(date_session),
    annee = year(date_session)
  ) %>%
  # On filtre pour ne garder que les années entre 2020 et 2025
  filter(annee >= 2020, annee <= 2025) %>%
  st_drop_geometry()

# 2. Calcul des statistiques globales sur la période
stats_globales <- data_stats %>%
  summarise(
    Periode = "Total",
    Nb_donnees = n(),
    Nb_obs = n_distinct(id_observateur) # Vérifiez le nom de cette colonne dans votre fichier
  )

# 3. Calcul des statistiques par année
stats_par_annee <- data_stats %>%
  group_by(annee) %>%
  summarise(
    Nb_donnees = n(),
    Nb_obs = n_distinct(id_observateur)
  ) %>%
  ungroup() %>%
  mutate(Periode = as.character(annee)) %>%
  select(Periode, Nb_donnees, Nb_obs)

# 4. Fusion et mise en forme du tableau
tableau_final <- bind_rows(stats_par_annee, stats_globales) %>%
  rename(
    `Période`      = Periode,
    `Observations` = Nb_donnees,
    `Observateurs` = Nb_obs
  )

kable(
  tableau_final,
  caption = "Résumé du nombre de données et d'observateurs uniques entre 2020 et 2025",
  align   = "c"
) %>%
  kable_styling(
    full_width = FALSE,
    bootstrap_options = c("bordered"),
    position = "center"
  ) %>%
  row_spec(0, bold = TRUE) %>%
  row_spec(nrow(tableau_final), bold = TRUE)
```

```{r}
# Visualisation de la distribution temporelle des données

data_zone %>%
  filter(date_session >= as.Date("2019-01-01")) %>%
  mutate(date = floor_date(date_session, unit = "week"),
         annee = factor(year(date_session)),
         semaine = week(date)) %>%
  filter(semaine >= 15, semaine <= 35) %>%
  group_by(semaine, annee) %>%
  summarise(n = n(), .groups = "drop") %>%
  ggplot(aes(x = semaine, y = n, color = annee, group = annee)) +
  geom_line() +
  scale_x_continuous(breaks = c(15, 19, 23, 27, 31, 35),
                     labels = c("S15", "S19", "S23", "S27", "S31", "S35")) +
  labs(x = "Semaine", y = "Nombre d'observations", color = "Année") +
  theme_minimal()
```

```{r}
library(dplyr)
library(lubridate)
library(ggplot2)

data_zone %>%
  # Filtrage : après 2019 ET avant le 1er janvier 2026
  filter(date_session >= as.Date("2019-01-01") & date_session < as.Date("2026-01-01")) %>%
  
  mutate(date = floor_date(date_session, unit = "week"),
         annee = factor(year(date_session)),
         mai1 = as.Date(paste0(year(date_session), "-05-01")),
         semaine = as.integer(as.Date(date) - mai1) %/% 7) %>%
  filter(semaine >= 0, semaine <= 17) %>%
  group_by(semaine, annee) %>%
  summarise(n = n(), .groups = "drop") %>%
  ggplot(aes(x = semaine, y = n, color = annee, group = annee)) +
  geom_line() +
  scale_x_continuous(
    breaks = c(0, 4, 9, 13, 17),
    labels = c("Mai", "Juin", "Juil.", "Août", "Sep.")
  ) +
  labs(x = NULL, y = "Nombre d'observations", color = "Année") +
  theme_minimal()

# Sauvegarde du graphique épuré
ggsave(
  filename = "observations_par_saison.png",
  width = 7,
  height = 4.5,
  dpi = 300
)
```

# Pourcentage cumulé des observations par année

```{r}
data_zone %>%
  filter(date_session >= as.Date("2019-01-01")) %>%
  filter(date_session <= as.Date("2025-12-31")) %>%
  mutate(date = floor_date(date_session, unit = "week"),
         annee = factor(year(date_session)),
         semaine = week(date)) %>%
  filter(semaine >= 15, semaine <= 35) %>%
  group_by(semaine, annee) %>%
  summarise(n = n(), .groups = "drop") %>%
  group_by(annee) %>%
  mutate(n_cum = cumsum(n),
         pct_cum = n_cum / sum(n) * 100) %>%
  ggplot(aes(x = semaine, y = pct_cum, color = annee, group = annee)) +
  geom_line() +
  scale_x_continuous(breaks = c(15, 19, 23, 27, 31, 35),
                     labels = c("S15", "S19", "S23", "S27", "S31", "S35")) +
  scale_y_continuous(labels = scales::percent_format(scale = 1)) +
  labs(x = "Semaine", y = "% cumulé des observations", color = "Année") +
  theme_minimal()
```

# Visualisation de la distribution spatiale des données

```{r}
zone <- st_transform(zone, 4326)

# Lecture et projection des appellations en WGS84
appellations <- st_read("archives/bassinsviticoles_languedoc.gpkg") %>% 
  st_transform(4326)

# Palette continue pour les points iG-APEX (100 nuances du rouge au vert)
palette_rdylgn <- colorRampPalette(RColorBrewer::brewer.pal(11, "RdYlGn"))(100)

# Cartographie
mapview(zone, alpha.regions = 0.3, color = "black", legend = FALSE) +
  
  # Cartographie des 4 bassins (Couleurs distinctes générées automatiquement)
  mapview(appellations, 
          zcol = "Bassin",            # Nom de votre colonne corrigé
          layer.name = "Bassins Viticoles",
          alpha.regions = 0.4,        # Légèrement plus opaque pour mieux voir les 4 couleurs
          lwd = 1, 
          legend = TRUE) +
  
  # Cartographie des points de données
  mapview(data_zone, zcol = "ig_apex", layer.name = "iG-APEX",
          alpha = 0.7, cex = 3,
          col.regions = palette_rdylgn,
          popup = popupTable(data_zone, zcol = c("date_session", "ig_apex")))
```
```{r}
library(maps)
library(sf)
library(ggplot2)
library(dplyr)

# 1. Fond de terres : France + pays voisins pour un contexte méditerranéen cohérent
pays_voisins <- sf::st_as_sf(maps::map("world", 
                                         plot = FALSE, fill = TRUE)) %>%
  st_set_crs(4326)

# 2. Grandes villes françaises (filtrées par population)
villes <- maps::world.cities %>%
  filter(country.etc == "France", pop > 200000) %>%
  st_as_sf(coords = c("long", "lat"), crs = 4326)

# 3. Carte complète
ggplot() +
  # Fond de terre
  geom_sf(data = pays_voisins, fill = "grey90", color = "grey60", alpha = 0.8) +
  
  # Zone d'étude et données (comme avant)
  geom_sf(data = zone, fill = "grey85", color = "black", alpha = 0.4) +
  geom_sf(data = data_zone, aes(color = ig_apex), size = 0.8, alpha = 0.6, shape = 16) +
  scale_color_gradientn(colors = rev(RColorBrewer::brewer.pal(11, "RdYlGn")), name = "iC-APEX") +

  # Grandes villes : point + étiquette
  geom_sf(data = villes, shape = 15, size = 1.5, color = "black") +
  geom_sf_text(data = villes, aes(label = name), size = 2.8, 
               nudge_y = -0.08, color = "black") +
  
  # Recentrage sur la zone d'étude avec marge
  coord_sf(xlim = st_bbox(zone)[c("xmin", "xmax")] + c(0, 0),
           ylim = st_bbox(zone)[c("ymin", "ymax")] + c(0, 0)) +
  
  theme_minimal(base_size = 12) +
  theme(
    panel.background = element_rect(fill = "aliceblue", color = NA), # "mer"
    panel.grid = element_line(color = "grey85")
  )
```

```{r}
library(maps)
library(sf)
library(ggplot2)
library(dplyr)

# 1. Départements français (contours détaillés)
departements <- sf::st_as_sf(maps::map("france", plot = FALSE, fill = TRUE)) %>%
  st_set_crs(4326)

# 2. Grandes villes françaises (filtrées par population)
villes <- maps::world.cities %>%
  filter(country.etc == "France", pop > 200000) %>%
  st_as_sf(coords = c("long", "lat"), crs = 4326)

# 3. Carte complète
ggplot() +
  # Fond de terre : départements
  geom_sf(data = departements, fill = "grey95", color = "grey85", linewidth = 0.3, alpha = 0.8) +
  
  # Zone d'étude
  geom_sf(data = zone, fill = "grey85", color = "grey30", alpha = 0.4) +
  
  # Observations en points gris uniformes
  geom_sf(data = data_zone, color = "grey30", size = 0.8, alpha = 0.6, shape = 1) +
  
  # Grandes villes : point + étiquette
  geom_sf(data = villes, shape = 15, size = 1.5, color = "black") +
  geom_sf_text(data = villes, aes(label = name), size = 2.8, 
               nudge_x = 0.35, nudge_y = - 0.05, color = "black") +
  
  # Recentrage sur la zone d'étude avec marge
  coord_sf(xlim = st_bbox(zone)[c("xmin", "xmax")] + c(0, 0),
           ylim = st_bbox(zone)[c("ymin", "ymax")] + c(0, 0)) +
  labs(x = "Longitude", y = "Latitude") +
  theme_minimal(base_size = 12) +
  theme(
    panel.background = element_rect(fill = "aliceblue", color = NA), # "mer"
    panel.grid = element_line(color = "grey85")
  )
```

```{r}
zone <- st_transform(zone, 4326)

# Lecture et projection des appellations en WGS84
appellations <- st_read("archives/bassinsviticoles_languedoc.gpkg") %>% 
  st_transform(4326)

# Palette continue pour les points iG-APEX (100 nuances du rouge au vert)
palette_rdylgn <- colorRampPalette(RColorBrewer::brewer.pal(11, "RdYlGn"))(100)

# Cartographie
mapview(zone, alpha.regions = 0.3, color = "black", legend = FALSE) +
  
  # Cartographie des 4 bassins (Couleurs distinctes générées automatiquement)
  mapview(appellations, 
          zcol = "Bassin",            # Nom de votre colonne corrigé
          layer.name = "Bassins Viticoles",
          alpha.regions = 0.4,        # Légèrement plus opaque pour mieux voir les 4 couleurs
          lwd = 1, 
          legend = TRUE)
```

```{r}
# Créer une grille de 10km x 10km sur la zone d'étude
# On reprojette en mètres pour avoir des cellules de 1km exact
zone_m <- st_transform(zone, crs = 2154)  # Lambert 93 (mètres)
data_m <- st_transform(data_zone 
                       %>% filter(date_session >= as.Date("2020-05-01"))  #modifier la date en fonction du filtre souhaité
                       %>% filter(date_session <= as.Date("2025-09-30")), #modifier la date en fonction du filtre souhaité
                       crs = 2154)

grille <- st_make_grid(zone_m, cellsize = 10000, square = TRUE) %>%
  st_sf() %>%
  st_filter(zone_m) %>%
  mutate(id_cellule = row_number())

# Compter les points dans chaque cellule
grille_count <- grille %>%
  mutate(n = lengths(st_intersects(grille, data_m)))

# Visualiser
mapview(grille_count,
        zcol = "n",
        layer.name = "Nombre d'observations",
        alpha.regions = 0.7,
        lwd = 0,
        col.regions = colorRampPalette(c("white", "darkgreen"))) +
  mapview(zone_m, alpha.regions = 0.1, legend = FALSE)
```

# ic-Apex moyen sur la zone

```{r}
# Jointure spatiale entre les points et la grille
grille_ig <- grille %>%
  st_join(data_m %>% filter(month(date_session) %in% 5:9)) %>%
  group_by(id_cellule) %>%
  summarise(ig_moy = mean(ig_apex, na.rm = TRUE),
            n = n())

mapview(grille_ig,
        zcol = "ig_moy",
        layer.name = "iG-APEX moyen",
        alpha.regions = 1,
        col.regions = colorRampPalette(c("red", "orange", "yellow", "green")),
        lwd = 0) +
  mapview(zone, alpha.regions = 0.1, color = "white", legend = FALSE)
```

# Observations de la semaine 29 pour l'année 2025

```{r}
data_s29_2025 <- data_zone %>%
  mutate(
    annee = year(date_session),
    semaine = week(date_session)
  ) %>%
  filter(annee == 2025,
         semaine == 29)

data_s29_2025 <- st_transform(data_s29_2025, st_crs(grille))
```

# Nombre d'observations

```{r}
obs_par_semaine <- data_s29_2025 %>%
  st_drop_geometry() %>%
  group_by(semaine) %>%
  summarise(n = n())

obs_par_semaine
```

# Visualisation spatiale des observations

```{r}
mapview(zone,
        alpha.regions = 0.2,
        color = "black",
        legend = FALSE) +
  
mapview(data_s29_2025,
        zcol = "ig_apex",
        layer.name = "Observations S29",
        alpha = 0.8,
        cex = 4,
        popup = popupTable(
          data_s29_2025,
          zcol = c("date_session", "semaine", "ig_apex")
        ))
```

```{r}
# 1. Préparation des données et jointure spatiale
grille_s29 <- grille %>%
  # On ne garde que les points de la période S27-S29
  st_join(data_s29_2025) %>% 
  group_by(id_cellule) %>%
  summarise(
    ig_moy = mean(ig_apex, na.rm = TRUE),
    nb_obs = sum(!is.na(ig_apex)), # Compte le nombre de mesures réelles
    .groups = "drop"
  ) %>%
  # Optionnel : filtrer les cellules vides pour alléger la carte
  filter(!is.na(ig_moy))

# 2. Visualisation dynamique
mapview(grille_s29, 
        zcol = "ig_moy", 
        layer.name = "Moyenne iG-APEX (S29)",
        # Palette du vert (bas) au rouge (haut)
        col.regions = colorRampPalette(c("red", "orange", "yellow", "green")),
        alpha.regions = 0.8,
        lwd = 0.5,
        popup = popupTable(
          grille_s29, 
          zcol = c("id_cellule", "ig_moy", "nb_obs")
        )) +
  mapview(zone, 
          alpha.regions = 0.05, 
          color = "black", 
          lwd = 2, 
          legend = FALSE)
```

```{r}
ggplot(data_s29_2025, aes(x = ig_apex)) +
  # Histogramme avec des bordures blanches pour la lisibilité
  geom_histogram(aes(y = ..density..), 
                 bins = 15, 
                 fill = "steelblue", 
                 color = "white", 
                 alpha = 0.7) +
  # Courbe de densité pour lisser la distribution
  geom_density(color = "darkblue", size = 1) +
  # Style et labels
  labs(title = "Distribution de l'iG-APEX (S29)",
       subtitle = paste("Nombre d'observations :", nrow(data_s29_2025)),
       x = "Indice de croissance (iG-APEX)",
       y = "Densité") +
  theme_minimal() +
  theme(plot.title = element_text(face = "bold", size = 14))
```

```{r}
# Recodage de la colonne irriguee
parcelles_plot <- parcelles %>%
  mutate(
    statut_irrigation = case_when(
      irriguee == "1" | irriguee == 1 ~ "Irriguée",
      irriguee == "0" | irriguee == 0 ~ "Non irriguée",
      TRUE                            ~ "Non renseigné"
    )
  )

# Comptages
counts <- parcelles_plot %>%
  count(statut_irrigation) %>%
  mutate(statut_irrigation = factor(statut_irrigation,
                                    levels = c("Irriguée", "Non irriguée", "Non renseigné")))

total <- nrow(parcelles)

# Histogramme
ggplot(counts, aes(x = statut_irrigation, y = n, fill = statut_irrigation)) +
  geom_col(width = 0.6, show.legend = FALSE) +
  geom_text(aes(label = n), vjust = -0.5, size = 4.5, fontface = "bold") +
  scale_fill_manual(values = c(
    "Irriguée"       = "#2196F3",
    "Non irriguée"   = "#FF7043",
    "Non renseigné"  = "#B0BEC5"
  )) +
  scale_y_continuous(expand = expansion(mult = c(0, 0.12))) +
  labs(
    title    = "Répartition des parcelles par statut d'irrigation",
    subtitle = paste0("Total : ", total, " parcelles"),
    x        = NULL,
    y        = "Nombre de parcelles"
  ) +
  theme_minimal(base_size = 13) +
  theme(
    plot.title    = element_text(face = "bold", size = 14),
    plot.subtitle = element_text(color = "grey40"),
    panel.grid.major.x = element_blank(),
    axis.text.x   = element_text(size = 12)
  )
```

```{r}
# Filtre temporel + recodage
parcelles_plot <- parcelles %>%
  filter(date_maj > as.POSIXct("2025-01-01")) %>%
  mutate(
    statut_irrigation = case_when(
      irriguee == "1" | irriguee == 1 ~ "Irriguée",
      irriguee == "0" | irriguee == 0 ~ "Non irriguée",
      TRUE                            ~ "Non renseigné"
    )
  )

# Comptages
counts <- parcelles_plot %>%
  count(statut_irrigation) %>%
  mutate(statut_irrigation = factor(statut_irrigation,
                                    levels = c("Irriguée", "Non irriguée", "Non renseigné")))

total <- nrow(parcelles_plot)

# Histogramme
ggplot(counts, aes(x = statut_irrigation, y = n, fill = statut_irrigation)) +
  geom_col(width = 0.6, show.legend = FALSE) +
  geom_text(aes(label = n), vjust = -0.5, size = 4.5, fontface = "bold") +
  scale_fill_manual(values = c(
    "Irriguée"      = "#2196F3",
    "Non irriguée"  = "#FF7043",
    "Non renseigné" = "#B0BEC5"
  )) +
  scale_y_continuous(expand = expansion(mult = c(0, 0.12))) +
  labs(
    title    = "Répartition des parcelles par statut d'irrigation",
    subtitle = paste0("Total : ", total, " parcelles — année 2025"),
    x        = NULL,
    y        = "Nombre de parcelles"
  ) +
  theme_minimal(base_size = 13) +
  theme(
    plot.title         = element_text(face = "bold", size = 14),
    plot.subtitle      = element_text(color = "grey40"),
    panel.grid.major.x = element_blank(),
    axis.text.x        = element_text(size = 12)
  )
```

```{r}
# --- Fonction utilitaire pour éviter la répétition ---
prep_cepage <- function(df) {
  df %>%
    mutate(
      statut_cepage = case_when(
        is.na(cepage) | cepage == "NULL" ~ "Non renseigné",
        TRUE                             ~ "Renseigné"
      )
    ) %>%
    count(statut_cepage) %>%
    mutate(
      pct   = n / sum(n) * 100,
      label = paste0(statut_cepage, "\n", n, " (", round(pct, 1), "%)")
    )
}

# --- Données sans et avec filtre ---
counts_all    <- prep_cepage(parcelles)
counts_filtre <- prep_cepage(parcelles %>% filter(date_maj > as.POSIXct("2025-01-01")))

# --- Palette ---
palette <- c("Renseigné" = "#4CAF50", "Non renseigné" = "#B0BEC5")

# --- Camembert sans filtre ---
p1 <- ggplot(counts_all, aes(x = "", y = n, fill = statut_cepage)) +
  geom_col(width = 1, color = "white", linewidth = 0.8) +
  coord_polar(theta = "y") +
  scale_fill_manual(values = palette) +
  geom_text(aes(label = label),
            position = position_stack(vjust = 0.5),
            size = 4, fontface = "bold", color = "white") +
  labs(
    title    = "Toutes années",
    subtitle = paste0("Total : ", nrow(parcelles), " parcelles"),
    fill     = NULL
  ) +
  theme_void(base_size = 13) +
  theme(
    plot.title    = element_text(face = "bold", size = 13, hjust = 0.5),
    plot.subtitle = element_text(color = "grey40", hjust = 0.5),
    legend.position = "bottom"
  )

# --- Camembert avec filtre ---
n_filtre <- parcelles %>% filter(date_maj > as.POSIXct("2025-01-01")) %>% nrow()

p2 <- ggplot(counts_filtre, aes(x = "", y = n, fill = statut_cepage)) +
  geom_col(width = 1, color = "white", linewidth = 0.8) +
  coord_polar(theta = "y") +
  scale_fill_manual(values = palette) +
  geom_text(aes(label = label),
            position = position_stack(vjust = 0.5),
            size = 4, fontface = "bold", color = "white") +
  labs(
    title    = "2025",
    subtitle = paste0("Total : ", n_filtre, " parcelles"),
    fill     = NULL
  ) +
  theme_void(base_size = 13) +
  theme(
    plot.title    = element_text(face = "bold", size = 13, hjust = 0.5),
    plot.subtitle = element_text(color = "grey40", hjust = 0.5),
    legend.position = "bottom"
  )

# --- Assemblage avec patchwork ---
p1 + p2 +
  plot_annotation(
    title = "Cépage",
    theme = theme(plot.title = element_text(face = "bold", size = 15, hjust = 0.5))
  )

```

```{r}
data_filtre <- data_irrig_cep %>%
  filter(as.Date(date_session) > as.Date("2025-01-01"))

n_filtre <- nrow(data_filtre)

counts_cepage <- data_filtre %>%
  count(cepage, name = "n")
```

```{r}
ggplot(counts_cepage, aes(x = reorder(cepage, n), y = n, fill = n)) +
  geom_col(width = 0.7, show.legend = FALSE) +
  geom_text(aes(label = n), hjust = -0.2, size = 3) +
  coord_flip() +
  scale_fill_gradient(low = "#B0BEC5", high = "#1565C0") +
  scale_y_continuous(expand = expansion(mult = c(0, 0.12))) +
  labs(
    title    = "Effectif par cépage",
    subtitle = paste0("date_maj > 01/01/2025 — Total : ", n_filtre, " parcelles"),
    x = NULL, y = "Nombre de parcelles"
  ) +
  theme_minimal(base_size = 11) +
  theme(
    plot.title  = element_text(face = "bold", size = 14),
    axis.text.y = element_text(size = 8)
  )
```

```{r}
counts_cepage %>%
  slice_max(n, n = 20) %>%
  ggplot(aes(x = reorder(cepage, n), y = n, fill = n)) +
  geom_col(width = 0.7, show.legend = FALSE) +
  geom_text(aes(label = n), hjust = -0.2, size = 3.5) +
  coord_flip() +
  scale_fill_gradient(low = "#B0BEC5", high = "#1565C0") +
  scale_y_continuous(expand = expansion(mult = c(0, 0.12))) +
  labs(
    title    = "Cépages les plus fréquents",
    subtitle = paste0("Année 2025 toute la France — Total : ", n_filtre, " parcelles"),
    x = NULL, y = "Nombre de parcelles"
  ) +
  theme_minimal(base_size = 12) +
  theme(
    plot.title  = element_text(face = "bold", size = 14),
    axis.text.y = element_text(size = 10)
  )

```

```{r}
# Cépages présents dans la zone d'étude
cepages_zone <- parcelles %>%
  filter(as.Date(date_maj) > as.Date("2025-01-01")) %>%
  mutate(id_parcelle_clean = gsub("-", "", id_parcelle)) %>%
  filter(id_parcelle_clean %in% gsub("-", "", data_zone$id_parcelle)) %>%
  mutate(cepage = case_when(
    is.na(cepage) | cepage == "NULL" ~ "Non renseigné",
    TRUE                             ~ cepage
  )) %>%
  count(cepage) %>%
  arrange(desc(n))

n_zone <- cepages_zone %>% summarise(n = sum(n)) %>% pull(n)

cepages_zone %>%
  slice_max(n, n = 20) %>%
  ggplot(aes(x = reorder(cepage, n), y = n, fill = n)) +
  geom_col(width = 0.7, show.legend = FALSE) +
  geom_text(aes(label = n), hjust = -0.2, size = 3.5) +
  coord_flip() +
  scale_fill_gradient(low = "#B0BEC5", high = "#1565C0") +
  scale_y_continuous(expand = expansion(mult = c(0, 0.12))) +
  labs(
    title    = "Cépages les plus fréquents — zone d'étude",
    subtitle = paste0("Année 2025 zone d'étude — ", n_zone, " parcelles dans la zone"),
    x = NULL, y = "Nombre de parcelles"
  ) +
  theme_minimal(base_size = 12) +
  theme(
    plot.title  = element_text(face = "bold", size = 14),
    axis.text.y = element_text(size = 10)
  )
```

```{r}
# Irrigation — zone d'étude, date_maj > 2025-01-01
parcelles %>%
  filter(as.Date(date_maj) > as.Date("2025-01-01")) %>%
  mutate(id_parcelle_clean = gsub("-", "", id_parcelle)) %>%
  filter(id_parcelle_clean %in% gsub("-", "", data_zone$id_parcelle)) %>%
  mutate(
    statut_irrigation = case_when(
      irriguee == "1" | irriguee == 1 ~ "Irriguée",
      irriguee == "0" | irriguee == 0 ~ "Non irriguée",
      TRUE                            ~ "Non renseigné"
    )
  ) %>%
  count(statut_irrigation) %>%
  mutate(statut_irrigation = factor(statut_irrigation,
                                    levels = c("Irriguée", "Non irriguée", "Non renseigné"))) %>%
  ggplot(aes(x = statut_irrigation, y = n, fill = statut_irrigation)) +
  geom_col(width = 0.6, show.legend = FALSE) +
  geom_text(aes(label = n), vjust = -0.5, size = 4.5, fontface = "bold") +
  scale_fill_manual(values = c(
    "Irriguée"      = "#2196F3",
    "Non irriguée"  = "#FF7043",
    "Non renseigné" = "#B0BEC5"
  )) +
  scale_y_continuous(expand = expansion(mult = c(0, 0.12))) +
  labs(
    title    = "Statut d'irrigation des parcelles — zone d'étude",
    subtitle = paste0("Année 2025 — ", n_zone, " parcelles dans la zone"),
    x        = NULL,
    y        = "Nombre de parcelles"
  ) +
  theme_minimal(base_size = 13) +
  theme(
    plot.title         = element_text(face = "bold", size = 14),
    plot.subtitle      = element_text(color = "grey40"),
    panel.grid.major.x = element_blank(),
    axis.text.x        = element_text(size = 12)
  )
```

```{r}
# Observations dans la zone d'étude, date_maj > 2025-01-01
obs_zone <- data_irrig_cep %>%
  filter(id_session %in% (data_zone %>% st_drop_geometry() %>% pull(id_session))) %>%
  filter(as.Date(date_session) > as.Date("2025-01-01"))

n_obs_zone <- nrow(obs_zone)
```

```{r}
# Top 20 cépages par nombre d'observations — zone d'étude
obs_zone %>%
  mutate(cepage = case_when(
    is.na(cepage) | cepage == "NULL" ~ "Non renseigné",
    TRUE                             ~ cepage
  )) %>%
  count(cepage) %>%
  arrange(desc(n)) %>%
  slice_max(n, n = 20) %>%
  ggplot(aes(x = reorder(cepage, n), y = n, fill = n)) +
  geom_col(width = 0.7, show.legend = FALSE) +
  geom_text(aes(label = n), hjust = -0.2, size = 3.5) +
  coord_flip() +
  scale_fill_gradient(low = "#B0BEC5", high = "#1565C0") +
  scale_y_continuous(expand = expansion(mult = c(0, 0.12))) +
  labs(
    title    = "Nombre d'observations par cépage — zone d'étude",
    subtitle = paste0("Année 2025 — ", n_obs_zone, " observations"),
    x = NULL, y = "Nombre d'observations"
  ) +
  theme_minimal(base_size = 12) +
  theme(
    plot.title  = element_text(face = "bold", size = 14),
    axis.text.y = element_text(size = 10)
  )
```

```{r}
# Irrigation par nombre d'observations — zone d'étude
obs_zone %>%
  mutate(
    statut_irrigation = case_when(
      irriguee == "1" | irriguee == 1 ~ "Irriguée",
      irriguee == "0" | irriguee == 0 ~ "Non irriguée",
      TRUE                            ~ "Non renseigné"
    )
  ) %>%
  count(statut_irrigation) %>%
  mutate(statut_irrigation = factor(statut_irrigation,
                                    levels = c("Irriguée", "Non irriguée", "Non renseigné"))) %>%
  ggplot(aes(x = statut_irrigation, y = n, fill = statut_irrigation)) +
  geom_col(width = 0.6, show.legend = FALSE) +
  geom_text(aes(label = n), vjust = -0.5, size = 4.5, fontface = "bold") +
  scale_fill_manual(values = c(
    "Irriguée"      = "#2196F3",
    "Non irriguée"  = "#FF7043",
    "Non renseigné" = "#B0BEC5"
  )) +
  scale_y_continuous(expand = expansion(mult = c(0, 0.12))) +
  labs(
    title    = "Nombre d'observations par statut d'irrigation — zone d'étude",
    subtitle = paste0("Année 2025 — ", n_obs_zone, " observations"),
    x        = NULL,
    y        = "Nombre d'observations"
  ) +
  theme_minimal(base_size = 13) +
  theme(
    plot.title         = element_text(face = "bold", size = 14),
    plot.subtitle      = element_text(color = "grey40"),
    panel.grid.major.x = element_blank(),
    axis.text.x        = element_text(size = 12)
  )
```

```{r}
# Lecture de la grille
grille_zone <- st_read("study_zone_viti.gpkg") %>%
  st_transform(crs = 4326)

parcelles_sf <- data_irrig_cep %>%
  filter(as.Date(date_session) > as.Date("2025-01-01")) %>%
  mutate(
    longitude = as.numeric(na_if(longitude, "NULL")),
    latitude  = as.numeric(na_if(latitude,  "NULL")),
    statut_irrigation = case_when(
      irriguee == "1" | irriguee == 1 ~ "Irriguée",
      irriguee == "0" | irriguee == 0 ~ "Non irriguée",
      TRUE                            ~ "Non renseigné"
    )
  ) %>%
  filter(!is.na(longitude), !is.na(latitude)) %>%
  distinct(id_parcelle, .keep_all = TRUE) %>%   # une ligne par parcelle
  st_as_sf(coords = c("longitude", "latitude"), crs = 4326)

parcelles_sf_zone <- parcelles_sf %>%
  st_filter(grille_zone)

nrow(parcelles_sf_zone)
```

```{r}
# Filtrage des parcelles dans la grille
parcelles_sf_zone <- parcelles_sf %>%
  st_filter(grille_zone)

mapview(zone, alpha.regions = 0.1, color = "black", legend = FALSE) +
  mapview(grille_zone,
          alpha.regions = 0.05,
          color         = "grey40",
          lwd           = 0.5,
          legend        = FALSE) +
  mapview(parcelles_sf_zone,
          zcol        = "statut_irrigation",
          layer.name  = "Statut irrigation",
          col.regions = c("#2196F3", "#FF7043", "#B0BEC5"),
          cex         = 3,
          alpha       = 0.8,
          popup       = popupTable(parcelles_sf_zone,
                                   zcol = c("id_parcelle", "statut_irrigation", "cepage")))
```

```{r}
# Cépages par statut d'irrigation dans la zone d'étude
cepages_irrig <- parcelles %>%
  filter(as.Date(date_maj) > as.Date("2025-01-01")) %>%
  mutate(id_parcelle_clean = gsub("-", "", id_parcelle)) %>%
  filter(id_parcelle_clean %in% gsub("-", "", data_zone$id_parcelle)) %>%
  mutate(
    cepage = case_when(
      is.na(cepage) | cepage == "NULL" ~ "Non renseigné",
      TRUE                             ~ cepage
    ),
    statut_irrigation = case_when(
      irriguee == "1" | irriguee == 1 ~ "Irriguée",
      irriguee == "0" | irriguee == 0 ~ "Non irriguée",
      TRUE                            ~ NA_character_
    )
  ) %>%
  filter(!is.na(statut_irrigation))  # on exclut les non renseignés

# Fonction pour générer un barplot par statut
plot_cepage_irrig <- function(df, statut, couleur_haut) {
  d <- df %>%
    filter(statut_irrigation == statut) %>%
    count(cepage) %>%
    arrange(desc(n))
  
  n_total <- sum(d$n)
  
  d %>%
    slice_max(n, n = 20) %>%
    ggplot(aes(x = reorder(cepage, n), y = n, fill = n)) +
    geom_col(width = 0.7, show.legend = FALSE) +
    geom_text(aes(label = n), hjust = -0.2, size = 3.5) +
    coord_flip() +
    scale_fill_gradient(low = "#B0BEC5", high = couleur_haut) +
    scale_y_continuous(expand = expansion(mult = c(0, 0.12))) +
    labs(
      title    = paste0(statut),
      subtitle = paste0("Année 2025 — ", n_total, " parcelles"),
      x = NULL, y = "Nombre de parcelles"
    ) +
    theme_minimal(base_size = 12) +
    theme(
      plot.title  = element_text(face = "bold", size = 13),
      axis.text.y = element_text(size = 9)
    )
}

p_irrig    <- plot_cepage_irrig(cepages_irrig, "Irriguée",     "#2196F3")
p_nonirrig <- plot_cepage_irrig(cepages_irrig, "Non irriguée", "#FF7043")

p_irrig + p_nonirrig +
  plot_annotation(
    title = "Cépages par statut d'irrigation — zone d'étude",
    theme = theme(plot.title = element_text(face = "bold", size = 15, hjust = 0.5))
  )
```

```{r}
data_irrig_cep %>%
  filter(id_session %in% (data_zone %>% st_drop_geometry() %>% pull(id_session))) %>%
  filter(as.Date(date_session) > as.Date("2025-01-01")) %>%
  mutate(
    statut_irrigation = case_when(
      irriguee == "1" | irriguee == 1 ~ "Irriguée",
      irriguee == "0" | irriguee == 0 ~ "Non irriguée",
      TRUE                            ~ "Non renseigné"
    )
  ) %>%
  filter(statut_irrigation != "Non renseigné") %>%
  group_by(statut_irrigation, id_parcelle) %>%
  summarise(n_obs = n(), .groups = "drop") %>%
  group_by(statut_irrigation) %>%
  summarise(
    n_parcelles   = n(),
    n_obs_total   = sum(n_obs),
    moy_obs       = round(mean(n_obs), 1),
    median_obs    = median(n_obs),
    .groups = "drop"
  )
```

```{r}
# Cas 1 : toutes les parcelles
stats_all <- data_irrig_cep %>%
  filter(id_session %in% (data_zone %>% st_drop_geometry() %>% pull(id_session))) %>%
  filter(as.Date(date_session) > as.Date("2025-01-01")) %>%
  mutate(
    statut_irrigation = case_when(
      irriguee == "1" | irriguee == 1 ~ "Irriguée",
      irriguee == "0" | irriguee == 0 ~ "Non irriguée",
      TRUE                            ~ "Non renseigné"
    )
  ) %>%
  filter(statut_irrigation != "Non renseigné") %>%
  group_by(statut_irrigation, id_parcelle) %>%
  summarise(n_obs = n(), .groups = "drop") %>%
  group_by(statut_irrigation) %>%
  summarise(moy_obs = round(mean(n_obs), 1), .groups = "drop") %>%
  mutate(cas = "Toutes les parcelles")

# Cas 2 : sans les parcelles à observation unique
stats_filtered <- data_irrig_cep %>%
  filter(id_session %in% (data_zone %>% st_drop_geometry() %>% pull(id_session))) %>%
  filter(as.Date(date_session) > as.Date("2025-01-01")) %>%
  mutate(
    statut_irrigation = case_when(
      irriguee == "1" | irriguee == 1 ~ "Irriguée",
      irriguee == "0" | irriguee == 0 ~ "Non irriguée",
      TRUE                            ~ "Non renseigné"
    )
  ) %>%
  filter(statut_irrigation != "Non renseigné") %>%
  group_by(statut_irrigation, id_parcelle) %>%
  summarise(n_obs = n(), .groups = "drop") %>%
  filter(n_obs > 1) %>%
  group_by(statut_irrigation) %>%
  summarise(moy_obs = round(mean(n_obs), 1), .groups = "drop") %>%
  mutate(cas = "Sans observations uniques")

# Assemblage et visualisation
bind_rows(stats_all, stats_filtered) %>%
  mutate(cas = factor(cas, levels = c("Toutes les parcelles", "Sans observations uniques"))) %>%
  ggplot(aes(x = cas, y = moy_obs, fill = statut_irrigation)) +
  geom_col(position = "dodge", width = 0.6) +
  geom_text(aes(label = moy_obs),
            position = position_dodge(width = 0.6),
            vjust = -0.5, size = 4.5, fontface = "bold") +
  scale_fill_manual(values = c("Irriguée" = "#2196F3", "Non irriguée" = "#FF7043")) +
  scale_y_continuous(expand = expansion(mult = c(0, 0.15))) +
  labs(
    title    = "Moyenne d'observations par parcelle selon le statut d'irrigation",
    subtitle = "Zone d'étude — Année 2025",
    x        = NULL,
    y        = "Moyenne d'observations par parcelle",
    fill     = NULL
  ) +
  theme_minimal(base_size = 13) +
  theme(
    plot.title         = element_text(face = "bold", size = 14),
    plot.subtitle      = element_text(color = "grey40"),
    panel.grid.major.x = element_blank(),
    legend.position    = "top"
  )
```

```{r}
library(dplyr)
library(ggplot2)
library(forcats) # Pour trier les cépages sur le graphique

# 0. Identification des 20 cépages les plus fréquents (en nombre total d'observations)
top_20_cepages <- data_irrig_cep %>%
  filter(id_session %in% (data_zone %>% st_drop_geometry() %>% pull(id_session))) %>%
  filter(as.Date(date_session) > as.Date("2025-01-01")) %>%
  count(cepage, sort = TRUE) %>%
  top_n(20, wt = n) %>%
  pull(cepage)

# 1. Calcul des statistiques par cépage
stats_cepages_global <- data_irrig_cep %>%
  # Filtres initiaux
  filter(id_session %in% (data_zone %>% st_drop_geometry() %>% pull(id_session))) %>%
  filter(as.Date(date_session) > as.Date("2025-01-01")) %>%
  # Filtrage sur le top 10
  filter(cepage %in% top_20_cepages) %>%
  # Étape A : Nombre d'observations par couple (Cépage / Parcelle)
  group_by(cepage, id_parcelle) %>%
  summarise(n_obs = n(), .groups = "drop") %>%
  # Étape B : Moyenne des observations par cépage
  group_by(cepage) %>%
  summarise(moy_obs = round(mean(n_obs), 1), .groups = "drop")

# 2. Visualisation
ggplot(stats_cepages_global, aes(x = fct_reorder(cepage, moy_obs, .desc = TRUE), y = moy_obs)) +
  geom_col(fill = "#2196F3", width = 0.6) + # Une seule couleur (bleu ici)
  geom_text(aes(label = moy_obs),
            vjust = -0.5, size = 4.5, fontface = "bold") +
  scale_y_continuous(expand = expansion(mult = c(0, 0.15))) +
  labs(
    title    = "Moyenne d'observations par parcelle pour les 20 cépages les plus fréquents",
    subtitle = "Zone d'étude — Année 2025",
    x        = "Cépage",
    y        = "Moyenne d'observations par parcelle"
  ) +
  theme_minimal(base_size = 13) +
  theme(
    plot.title         = element_text(face = "bold", size = 14),
    plot.subtitle      = element_text(color = "grey40"),
    panel.grid.major.x = element_blank(),
    axis.text.x        = element_text(angle = 45, hjust = 1) # Pivoté pour la lisibilité
  )
```

```{r}
library(sf)
library(dplyr)
library(mapview)
library(RColorBrewer) # Optionnel, pour avoir une palette de 10 couleurs distinctes

# 1. Lecture et filtrage spatial initial
grille_zone <- st_read("study_zone_viti.gpkg") %>%
  st_transform(crs = 4326)

parcelles_sf_zone <- parcelles_sf %>%
  st_filter(grille_zone)

# 2. Identification des 10 cépages les plus fréquents
# (On se base ici sur les parcelles présentes dans la zone)
top_10_cepages <- parcelles_sf_zone %>%
  st_drop_geometry() %>%
  count(cepage, sort = TRUE) %>%
  top_n(10, wt = n) %>%
  pull(cepage)

# 3. Filtrage des parcelles pour ne garder que le top 10
parcelles_top10 <- parcelles_sf_zone %>%
  filter(cepage %in% top_10_cepages) %>%
  # Optionnel : transformer en facteur pour figer l'ordre dans la légende
  mutate(cepage = factor(cepage, levels = top_10_cepages))

# 4. Définition d'une palette de 10 couleurs distinctes
# "Paired" ou "Set3" de RColorBrewer fonctionnent bien pour 10 classes
palette_couleurs <- brewer.pal(10, "Paired") 

# 5. Cartographie interactive avec mapview
mapview(zone, alpha.regions = 0.1, color = "black", legend = FALSE) +
  mapview(grille_zone,
          alpha.regions = 0.05,
          color         = "grey40",
          lwd           = 0.5,
          legend        = FALSE) +
  mapview(parcelles_top10,
          zcol        = "cepage",
          layer.name  = "Top 10 Cépages",
          col.regions = palette_couleurs,
          cex         = 3.5, # Légèrement agrandi pour la lisibilité
          alpha       = 0.9,
          popup       = popupTable(parcelles_top10,
                                   zcol = c("id_parcelle", "cepage", "statut_irrigation")))
```

```{r}
data_irrig_cep %>%
  filter(id_session %in% (data_zone %>% st_drop_geometry() %>% pull(id_session))) %>%
  filter(as.Date("2025-09-01") > as.Date(date_session) & as.Date(date_session) > as.Date("2025-01-01")) %>%
  mutate(
    statut_irrigation = case_when(
      irriguee == "1" | irriguee == 1 ~ "Irriguée",
      irriguee == "0" | irriguee == 0 ~ "Non irriguée",
      TRUE                            ~ "Non renseigné"
    ),
    date_session = as.Date(date_session)
  ) %>%
  filter(statut_irrigation != "Non renseigné") %>%
  ggplot(aes(x = statut_irrigation, y = date_session, fill = statut_irrigation)) +
  geom_boxplot(width = 0.5, alpha = 0.85, outlier.shape = 21, outlier.size = 2) +
  scale_fill_manual(values = c("Irriguée" = "#2196F3", "Non irriguée" = "#FF7043")) +
  scale_y_date(date_labels = "%b %Y", date_breaks = "1 month") +
  labs(
    title    = "Distribution des dates d'observation selon le statut d'irrigation",
    subtitle = "Zone d'étude — Année 2025",
    x        = NULL,
    y        = "Date d'observation",
    fill     = NULL
  ) +
  theme_minimal(base_size = 13) +
  theme(
    plot.title         = element_text(face = "bold", size = 14),
    plot.subtitle      = element_text(color = "grey40"),
    panel.grid.major.x = element_blank(),
    legend.position    = "top",
    axis.text.x.bottom = element_blank()
  )
```

```{r}
data_irrig_cep %>%
  filter(id_session %in% (data_zone %>% st_drop_geometry() %>% pull(id_session))) %>%
  mutate(date_session = as.Date(date_session)) %>%
  filter(date_session > as.Date("2025-01-01"),
         date_session <= as.Date("2025-09-01")) %>%
  mutate(
    statut_irrigation = case_when(
      irriguee == "1" | irriguee == 1 ~ "Irriguée",
      irriguee == "0" | irriguee == 0 ~ "Non irriguée",
      TRUE                            ~ "Non renseigné"
    )
  ) %>%
  filter(statut_irrigation != "Non renseigné") %>%
  group_by(statut_irrigation, id_parcelle) %>%
  filter(n() > 1) %>%
  summarise(derniere_obs = max(date_session), .groups = "drop") %>%
  ggplot(aes(x = statut_irrigation, y = derniere_obs, fill = statut_irrigation)) +
  geom_boxplot(width = 0.5, alpha = 0.85, outlier.shape = 21, outlier.size = 2) +
  scale_fill_manual(values = c("Irriguée" = "#2196F3", "Non irriguée" = "#FF7043")) +
  scale_y_date(date_labels = "%b %Y", date_breaks = "1 month") +
  labs(
    title    = "Date de la dernière observation par parcelle selon le statut d'irrigation",
    subtitle = "Zone d'étude — Année 2025 (parcelles avec >1 observation)",
    x        = NULL,
    y        = "Date de dernière observation",
    fill     = NULL
  ) +
  theme_minimal(base_size = 13) +
  theme(
    plot.title         = element_text(face = "bold", size = 14),
    plot.subtitle      = element_text(color = "grey40"),
    panel.grid.major.x = element_blank(),
    legend.position    = "top",
    axis.text.x.bottom = element_blank()
  )
```

Anova (statut d'irrigation, cépage, date d'observation)

```{r}
library(dplyr)
library(lubridate)
library(forcats)

data_analyses <- data_irrig_cep %>%
  # 1. Calcul de l'ic_apex (si pas déjà fait)
  mutate(ic_apex = (apex0 + apex1 * 0.5) / (apex0 + apex1 + apex2)) %>%

  # Conversion de la date et restriction stricte à la saison 2025
  mutate(date_session = as.Date(date_session)) %>%
  filter(date_session >= as.Date("2025-01-01") & date_session <= as.Date("2025-09-01")) %>%
  
  # Création des facteurs
  mutate(
    semaine_session = as.factor(floor_date(date_session, unit = "week")),
    irriguee = as.factor(irriguee)
  ) %>%
  
  # Gestion des cépages (Top 10 et exclusion du NULL / "Other" / abouriou trop faible)
  mutate(cepage_top10 = fct_lump_n(as.factor(cepage), n = 10, other_level = "Other")) %>%
  filter(
    cepage_top10 != "Other" & cepage_top10 != "NULL" & !is.na(cepage_top10),
    irriguee != "NULL" & !is.na(irriguee),
    cepage_top10 != "abouriou"
  ) %>%
  mutate(
    cepage_top10 = fct_drop(cepage_top10),
    irriguee = fct_drop(irriguee)
  )

# 2. Ajustement du modèle sur les données filtrées 2025
modele_2025 <- lm(ic_apex ~ (cepage_top10 + irriguee + semaine_session)^2, data = data_analyses)

# 3. Calcul et affichage de l'ANOVA
anova_2025 <- Anova(modele_2025, type = "II")
print(anova_2025)
```

```{r}
library(dplyr)
library(lubridate)
library(knitr)
library(kableExtra)

stats_semaine <- data_zone %>%
  st_drop_geometry() %>%
  mutate(date_session = as.Date(date_session)) %>%
  filter(date_session >= as.Date("2025-06-09"),
         date_session <= as.Date("2025-08-17")) %>%
  mutate(semaine_debut = floor_date(date_session, unit = "week", week_start = 1)) %>%
  group_by(semaine_debut) %>%
  summarise(
    ig_apex_moyen = round(mean(ig_apex, na.rm = TRUE), 3),
    ig_apex_sd    = round(sd(ig_apex, na.rm = TRUE), 3),
    nb_obs        = n(),
    .groups = "drop"
  ) %>%
  arrange(semaine_debut)

kable(
  stats_semaine,
  col.names = c("Semaine (début)", "iG-APEX moyen", "Écart-type", "Nb observations"),
  caption   = "Évolution hebdomadaire de l'iG-APEX du 09/06/2025 au 17/08/2025",
  align     = "c"
) %>%
  kable_styling(
    full_width = FALSE,
    bootstrap_options = c("bordered"),
    position = "center"
  ) %>%
  row_spec(0, bold = TRUE)
```




